【裁判字號】    99,訴,29
【裁判日期】    990430
【裁判案由】    損害賠償
【裁判全文】
臺灣板橋地方法院民事判決                99年度訴字第29號
原      告  臺北縣樹林市公所
法定代理人  甲○○
訴訟代理人  賴玉梅律師
            周福珊律師
            王嘉斌律師
被      告  乙○○
訴訟代理人  林慈發律師
上列當事人間請求損害賠償事件，經本院於民國99年4 月15日言
詞辯論終結，判決如下：
    主    文
原告之訴及假執行之聲請均駁回。
訴訟費用由原告負擔。
    事實及理由
一、原告起訴主張：
  (一)訴外人林文恩、陳秀如之之女林德玲於民國95年12月6 日14
    時40分許駕駛其所有車牌號碼UOD-862 號輕型機車沿臺北縣
    樹林市○○路方向行駛，適由訴外人張國鼎駕駛車牌號碼88
    9-GW營業半聯結車沿樹林市○○街往大安路方向行駛，行經
    俊英街219 巷（以下簡稱系爭道路）右轉往中正路而與林德
    玲方向相同之左側行駛。因林德玲輾壓到路面直徑達90公分
    ，高度達8 公分之柏油突起物，機車左偏倒地遭無法閃避之
    張國鼎所駕駛營業半聯結車右後輪輾過致死。而上開車禍事
    故經法院囑託鑑定認「路面凸出物形成道路障礙」為車禍之
    原因。
  (二)林文恩、陳秀如對原告請求國家賠償訴訟，業經本院以97年
    度重國字第9 號審理判決確定原告應賠償林文恩新臺幣（下
    同）1,737,006 元、陳秀如1,924,269 元，均自97年9 月2
    日起至清償日止，按年息5 ％計算之利息。肇事車禍之凸出
    物為被告乙○○為利用臺北縣樹林市○○街223 巷36號之建
    物旁之土地種植樹木及蔬菜，並使用鐵網圍籬圍住該地號土
    地，該地號土地在臨俊英街219 巷後港幹81之4 號電線桿處
    ，鐵網圍籬有開一小門。
  (三)被告明知道路上不得設立路樁等障礙物，妨害車輛通行安全
    ，竟為避免該小門旁邊有人停車阻擋該門人員之出入，於民
    國92年10月4 日後之不詳時間，在俊英街219 巷後港幹81之
    4 號電線桿旁之公有道路上，私自樹立一水泥樁，以阻擋他
    人停車於該處，後該水泥樁於不詳之日斷裂，惟現場仍留有
    一直徑約0.9 公尺、高度約0.08公尺之水泥樁基座突出物（
    下稱水泥樁基座突出物），被告理應注意該突出物可能危害
    他人行車安全，應將該突出物刨除，而依情形，又無不能注
    意之情事，竟疏未將該突出物刨除，嗣被害人林德玲於前揭
    時日，騎乘車牌號碼UOD －862 號輕型機車行經該處時，因
    不慎輾壓上開突起物，一時重心不穩，人車倒地，致當時行
    駛於被害人左方，由張國鼎所駕駛，車牌號碼889 －GW號，
    車上超載36公噸磚塊之營業用半聯結車不及閃避，該車之右
    後車輪因而輾過被害人，致被害人當場死亡，本件被告實應
    就上開事故負實際賠償責任之人。
  (四)原告既遭林文恩、陳秀如求償，原告業已賠償完畢，原告即
    得依國家賠償法第3 條第2 項之規定對被告有求償權而提起
    本件訴訟，並聲明被告應給付原告3,661,275 元，及自98年
    6 月7 日起至清償日止，按年息5 ％計算之利息；願供擔保
    ，請准宣告假執行。
二、被告則以：
  (一)系爭道路即樹林市○○段第687 號土地係由原告管理使用當
    中，而系爭水泥樁基座突出物係由柏油水泥鋪設，非一般人
    所留置。再者，系爭圍牆內之土地即同段第785 地號，訴外
    人臺灣電力公司已於76年6 月18日徵收作為電塔使用，從76
    年間該門即由台電人員出入維修，此亦為臺灣電力公司所不
    爭執。
  (二)本件被告所承租者僅為同段第783 號地號（重測前為圳岸腳
    段第135-2 地號土地），而上開車禍發生地點則為樹林市○
    ○段第784 及785 地號前（重測前為圳岸腳段第133 、133-
    10地號土地），被告並無使用系爭土地，更無設置系爭水泥
    樁基座突出物之必要，因而被告刑事責任部分業經本院以97
    年度交易字第738 號判決無罪確定等語置辯，並聲明如主文
    第1 項所示；如受不利益之判決，願供擔保請准宣告免為假
    執行。
三、兩造所不爭執之事實：
  (一)林文恩、陳秀如之之女林德玲於95年12月6 日14時40分許駕
    駛其所有車牌號碼UOD-862 號輕型機車沿臺北縣樹林市○○
    路方向行駛，適由張國鼎駕駛車牌號碼88 9-GW 營業半聯結
    車沿樹林市○○街往大安路方向行駛，行經俊英街219 巷右
    轉往中正路而與林德玲方向相同之左側行駛。因林德玲輾壓
    到路面直徑達90公分，高度達8 公分之柏油突起物，機車左
    偏倒地遭無法閃避之張國鼎所駕駛營業半聯結車右後輪輾過
    致死。
  (二)林文恩、陳秀如對原告請求國家賠償訴訟，業經本院以97年
    度重國字第9 號審理判決確定原告應賠償林文恩1,737,006
    元、陳秀如1,924,269 元，均自97年9 月2 日起至清償日止
    ，按年息5 ％計算之利息。
四、本件爭點厥為，系爭水泥樁基座突出物是否為被告所設置，
    茲分述如下：
  (一)按當事人主張有利於己之事實者，就其事實有舉證之責任。
    但法律別有規定，或依其情形顯失公平者，不在此限，民事
    訴訟法第277 條定有明文。原告既主張系爭系爭水泥樁基座
    突出物係由被告所施作，致原告受有損害等情，然此則為被
    告所否認，參酌上開說明，此有利於原告之事實，自應由原
    告負舉證責任。
  (二)經查，原告迄今並未提出任何積極證據證明系爭水泥樁基座
    突出物係被告所設立，故原告前揭之主張是否屬實，已有疑
    問。再者，本院97年度交易字第738 號刑事庭，亦以下列理
    由，即被告於警詢及偵訊時即供稱：坐落在臺北縣樹林市○
    ○○段135 之2 地號土地為劉文傑所有，該土地係伊與褚國
    乾、褚國華及褚國安4 兄弟向地主劉文傑所承租，是從伊阿
    公時代即開始承租，伊居住在俊英街223 巷36號已10幾年；
    而219 巷的路本來很小，是後來縣政府徵收部分田地後拓寬
    道路等語。又證人劉文傑於警詢時係證稱：臺北縣樹林市○
    ○○段135 之2 地號土地是我所有，但坐落圳岸腳段135 之
    2 號前的馬路部分已在10幾年前就被市公所徵收，而上開土
    地已出租予佃農褚國乾管理，他都利用該土地種樹，伊並不
    知有人在俊英街219 巷內設立固定式路障，問褚國乾可能會
    知道等語；而證人即被告之弟褚國乾、褚國華於偵訊時均證
    稱：巷子旁邊土地是渠等父親及哥哥即被告在種田使用，渠
    等父親過世後則只有被告住在裡面，渠等均未住在那裡，渠
    等並不知道上開道路突起物是何人所設，且因為很少經過，
    所以沒有注意到等語。故被告前揭所述土地使用情形核與證
    人劉文傑、褚國乾及褚國華之證述情節相合。且坐落在臺北
    縣樹林市○○段783 地號土地，於重測前地號為同縣市○○
    ○段135 之2 地號，該地號土地之所有權人為劉文傑及財政
    部國有財產局（權利範圍各為萬分之6575、萬分之3425），
    有該筆土地登記第二類謄本1 份在卷可考。據上，被告向劉
    文傑所承租使用之土地應為坐落在臺北縣樹林市○○段783
    地號土地乙節，堪已認定。
  (三)依據臺灣板橋地方法院檢察署檢察事務官於97年9 月11日會
    同臺北縣政府警察局樹林分局警員至俊英街219 巷港幹81之
    4 號電線桿處現場勘驗，以確認被告所使用之臺北縣樹林市
    ○○○段135 之2 地號土地之出入口情形，經勘驗結果，被
    告所使用之土地在俊英街223 巷及219 巷各有1 出入口，其
    中219 巷出入口臨車禍發生地，上開土地內有一高壓電塔，
    地上雜草叢生，車禍發生地之水泥樁突出物已遭人刨除，現
    場僅留有刨除後之痕跡（離馬路邊緣約1.7 公尺）等情，有
    臺灣板橋地方法院檢察署勘驗筆錄、現場圖各1 份、現況照
    片6 幀在卷可憑；而在上開勘驗現場所見之高壓電塔（69仟
    伏樹德~ 江翠#4鐵塔）即係坐落在臺北縣樹林市○○段785
    地號（即重測前同縣市○○○段133 之1 地號，分割自133
    地號）土地上，該土地所有權人為台電公司，該筆土地緊臨
    俊英街219 巷道路設有鐵絲網，其管理維修是由台電司台北
    供電區○○○○○段北二分隊負責，維修時由鐵絲網小門出
    入，此有該筆土地登記第二類謄本、台電公司台北供電區營
    運處98年3 月20日Ｄ北供段字第09803061591 號函各1 紙在
    卷可考。再者，將卷附道路交通事故照片及重測前、後之地
    籍圖謄本予以比對相對位置可知，上開水泥樁基座突出物即
    位在靠近上開電塔處的公有道路上，而該道路係坐落在臺北
    縣樹林市○○段687 地號（重測前為圳岸腳段131 之2 地號
    ，合併自132 之10、133 之4 、134 之4 、135 之7 、190
    之2 、195 之3 地號）土地上，該公有道路之土地所有權人
    為臺北縣樹林市，管理者為臺北縣樹林市公所，亦有該筆土
    地登記第一類謄本1 紙存卷可稽。綜上可知，系爭水泥樁基
    座突出物所在的土地及其緊臨的土地，分別為樹林市公所及
    台電公司所使用管理，均並非由被告所承租使用；且緊臨俊
    英街219 巷道路之鐵網圍籬所開設的一小門係位在上述台電
    公司所有之土地上，並非位在被告所承租之土地上，台電公
    司之維修人員有由該鐵網小門出入乙節，亦堪認定。
  (四)本件之舉證責任應由原告負擔，原告既無法提出任何積極證
    據以實其說，且參酌本院刑事庭上開審認被告無罪之理由，
    在推理上及論理上並無違誤之處，被告均據此引為答辯，應
    屬足取。
五、綜上所述，原告既主張系爭系爭水泥樁基座突出物係由被告
    所施作，致原告受有損害等情，然此則為被告所否認，自應
    由原告負舉證責任。然原告迄今並未提出任何積極證據以實
    其說，故原告依據國家賠償法第3 條第1 項之法律關係提起
    本件訴訟，並請求被告應給付原告3,661,275 元，及自98年
    6 月7 日起至清償日止，按年息5 ％計算之利息，為無理由
    ，應予駁回。
六、原告之訴既經駁回，則其假執行之聲請，業已失所附麗，不
    予准許。
七、本件事證已明，兩造其餘攻擊防禦方法及爭點，核與本件判
    決結果無涉，爰不一一論述。
八、訴訟費用負擔之依據：民事訴訟法第78條。
中    華    民    國    99    年    4     月    30    日
                  民事第二庭    法  官  吳振富
以上正本係照原本作成
如對本判決上訴，須於判決送達後20日內向本院提出上訴狀
中    華    民    國    99    年    4     月    30    日
                                書記官  李宏明

司法院資訊處製作；財團法人民間司法改革基金會備份。
